臺灣臺北地方法院刑事判決
109年度易字第535號
公  訴  人  臺灣臺北地方檢察署檢察官
被      告  羅文男




上列被告因詐欺等案件，經檢察官提起公訴（108年度偵字第198
86號），本院判決如下：
    主  文
羅文男犯詐欺取財罪，處有期徒刑肆月，如易科罰金，以新臺幣
壹仟元折算壹日。
未扣案之犯罪所得新臺幣陸萬元沒收，於全部或一部不能沒收或
不宜執行沒收時，追徵其價額。　　　　
    事  實
羅文男原係執業律師，前經臺灣律師懲戒委員會，以其違反律師法，以86年度律懲字第9號決議為除名之懲戒處分，其雖不服請求覆審，仍為律師懲戒覆審委員會以87年度臺覆字第4號決議維持原決議，並於民國87年3月7日確定。其知悉自身律師資格已因前開懲戒處分而撤銷，為無律師證書之人，自不得辦理訴訟事件，竟基於意圖營利而辦理訴訟事件及詐欺取財之犯意，透過不知情之陳宜湞（所涉詐欺取財部分，業經檢察官為不起訴處分確定）居間引介，由陳宜湞陪同葉奕沛，與其相約於108年3月9日某時許在臺北市○○區○○路0段00號2樓之摩斯漢堡店內碰面。羅文男於席間向葉奕沛佯稱其為退休律師，可代撰書狀協助葉奕沛向「美的世界時報有限公司」追討遭詐騙之金錢，收費為新臺幣（下同）3萬元云云，致葉奕沛陷於錯誤，隨即委任羅文男，並當面支付3萬元。羅文男收取費用後，又承上揭同一之犯意，於翌日（10日）接受葉奕沛所託撰狀向「秦庠鈺」追討遭詐騙之金錢，並相約在新北市○○區○○路0段000號之義美江子翠門市碰面，向葉奕沛收取3萬元，羅文男因此詐得6萬元，並為葉奕沛撰寫「民事聲請發支付命令狀」2份（起訴書記載：「羅文男即受託辦理葉奕沛之強制執行法律事件」，逕予更正），嗣因葉奕沛暫不欲繼續追討，遂要求羅文男退還6萬元，然遭羅文男拒絕，而報警處理，始悉上情。
案經葉奕沛訴由臺北市政府警察局萬華分局報告臺灣臺北地方
  檢察署（下稱臺北地檢署）檢察官偵查起訴。　　　　　　　
    理  由
壹、程序方面
本案無停止審判之必要：
　被告羅文男主張：告訴人葉奕沛委任其辦理「美的世界時報有
  限公司」及「秦庠鈺」聲請支付命令事件，其以告訴人違約，
  而提起民事訴訟請求損害賠償，雖經本院判決敗訴確定（109
  年度小上字第157號），但其已提起再審之訴，因本案犯罪是
  否成立，以前開民事法律關係為斷，故本案應予停止審判云云
  （見本院109年度易字第535號《下稱本院卷》卷二第459頁至第4
  61頁）。惟本案檢察官起訴被告涉犯刑法第339條第1項之詐欺
  取財罪及律師法第127條第1項之無律師證書意圖營利辦理訴訟
  事件罪（即修正前律師法第48條），告訴人於民事法律關係上
  是否違約，與被告是否成立被訴罪嫌無涉，本案自無裁定停止
  刑事審判程序之必要，合先敘明。
證據能力部分：
㈠告訴人及證人陳宜湞於警詢中之證述不具證據能力：
　按被告以外之人於審判外之言詞或書面陳述，除法律有規定者
  外，不得作為證據，刑事訴訟法第159條第1項定有明文。告訴
  人及證人陳宜湞於警詢中所為陳述，屬被告以外之人於審判外
  所為之陳述，被告既爭執上述警詢筆錄之證據能力（見本院卷
  卷一第90頁），本院審酌尚無刑事訴訟法第159條之2及同條之
  3得為證據之例外情形存在，揆諸前揭規定，告訴人及證人陳
  宜湞於警詢中所為之陳述，應認無證據能力。
㈡本案判決以下所引用告訴人於偵查時之證述，具證據能力：
⒈按被告以外之人於偵查中向檢察官所為之陳述，除顯有不可信
  之情況者外，得為證據，此為刑事訴訟法第159條之1第2項所
  明定。蓋檢察官既代表國家偵查犯罪、實施公訴，依法有訊問
  被告、證人或鑑定人之權，且實務運作時，偵查中檢察官向被
  告以外之人所取得之陳述，原則上均能遵守法律規定，不致違
  法取供，其可信性甚高，除反對該項供述得具有證據能力之一
  方，已釋明「顯有不可信之情況」之理由外，不宜遽指該證人
  於偵查時之陳述不具證據能力。
⒉告訴人於偵查時以證人身分所為之證述，均經具結，有各該結
  文可參（見臺北地檢署108年度偵字第19886號卷《下稱偵卷》卷
  一第129頁，偵卷二第53頁），且被告並未釋明該等證述有何
  顯不可信之情形，依前開說明，應認告訴人於偵查中經具結之
  證述具有證據能力。
㈢其餘資以認定本案犯罪事實之非供述證據（詳後述），查無違
  反法定程序取得之情形，依刑事訴訟法第158條之4之反面解釋
  ，亦具證據能力。
貳、實體部分：　　　　　　　　　　
　訊據被告固坦承陳宜湞居中介紹其與告訴人結識，其於上開時
  、地，向告訴人收取共計6萬元之對價，因而為告訴人代撰「
  民事聲請發支付命令狀」2份，惟矢口否認有何違反律師法及
  詐欺取財之犯行，辯稱：其以常年法律顧問身分接受告訴人之
  委任，6萬元是顧問費，沒有自稱律師施以詐術，且代撰聲請
  支付命令書狀係非訟事件，非屬「訴訟事件」，自與律師法所
  定之構成要件不合。況告訴人於書狀上既未蓋章及送件，尚屬
  不罰之預備行為云云。經查：
認定事實所憑之證據及理由：
㈠被告為無律師證照者，不得意圖營利而辦理訴訟事件：
⒈被告原係執業律師，前經臺灣律師懲戒委員會，以其違反律師法，以86年度律懲字第9號決議為除名之懲戒處分，被告雖不服請求覆審，仍為律師懲戒覆審委員以87年度臺覆字第4號決議維持原決議，於87年3月7日確定等情，有法務部107年10月25日法檢決字第10704534980號函及法務部律師查詢系統資料等件在卷可按（見偵卷一第221頁，本院卷二第37頁）。被告既經除名之懲戒處分確定，依律師法第5條第1項第2款及第19條規定，不得發給律師證書，且不得執行律師職務（按：即修正前律師法第4條第1項第2款、第9條及第11條第1項），因而依同法第127條第1項規定，自不得意圖營利而辦理訴訟事件。
⒉被告雖辯稱：其自始具備律師資格，僅因違法之除名懲戒處分
  ，使其於形式上喪失律師資格，而其以「緊急陳情書」向有關
  單位投訴，案經法務部函覆「台端有關律師法適用及修法意見
  ，本部將留供參考」等語，可見其於實質上未喪失律師資格云
  云，並提出法務部107年10月25日法檢決字第10704534980號函
  、109年7月1日法檢決字第10900588340號、同年10月8日法檢
  決字第10900643290號書函為證（見本院卷二第461頁、第490
  頁至第497頁）。然被告之律師資格已因上開除名懲戒處分確
  定而喪失，酌以前揭法務部函文並無撤銷原決議或回復其律師
  資格之意，故被告此部分辯稱，實屬無據。
㈡被告以佯稱退休律師之方式實施詐術，致告訴人陷於錯誤，而
  交付6萬元委任其辦理案件：
⒈被告與告訴人間經由陳宜湞居間引介，由陳宜湞陪同告訴人，
  與被告相約於108年3月9日某時許在臺北市○○區○○路0段00號2
  樓之摩斯漢堡店內碰面，雙方談話後，告訴人委託被告追討「
  美的世界時報有限公司」詐騙款項，當面交付被告費用3萬元
  ；告訴人復於同年月10日委託被告追討「秦庠鈺」詐騙款項，
  並在新北市○○區○○路0段000號之義美江子翠門市，交付被告費
  用3萬元等情，此為被告所不爭執（見本院卷一第89頁至第90
  頁），並經告訴人、證人陳宜湞於偵查時及審理中證述明確（
  見偵卷一第125頁至第126頁、第211頁，偵卷二第52頁、第75
  頁，本院卷一第171頁至第172頁），且有「常年法律顧問聘任
  書」1紙附卷可稽（見偵卷一第73頁），是此部分事實，首堪
  認定。
⒉告訴人於偵查時結證稱：被告說自己是律師，可以幫伊處理，
  遭詐騙的錢可以百分之百拿回，甚至加倍等語（見偵卷二第52
  頁），又於審理中結證稱：證人陳宜湞介紹被告是律師，可以
  幫伊追討被騙的錢，還可以加倍討回，其跟被告碰面2次，並
  交付6萬元，全因為被告說自己是律師，可以幫伊加倍討回被
  騙的錢等語（見本院卷一第171頁）。
⒊參以告訴人與被告於108年3月22日至同年5月10日LINE通訊軟體對話紀錄所示，告訴人一再稱呼被告「羅文男律師」，並向被告表示：「你是堂堂一位大律師講話要算話」、「我相信你是鼎鼎大名的大律師，不會為了那六萬元跟我斤斤計較才對」、「好意思說你是一位律師，......說是律師，要替我辦事，打官司，說可以加倍討回，在外面騙錢，這種事情做的出來」等語，可知告訴人在主觀上認知被告係律師，亦明確指出雙方洽談之初，被告曾說自己是律師，可以加倍討回金錢乙情。對此，被告於上開對話中亦未否認上情，亦無爭執其不曾說過自己為律師，且覆以：「我是很講理的人，對於要律師團刅理的事情，怎可出爾反爾？何況我們事前經過多方拹議，才由妳再三拜託刅理」、「妳委任，律師團刅理非訟事件，早已分別在3月12日及同月15日完成」、「美的世界，我有成功案例，......但妳不聴我的忠言，且坐良機，寕可違信要6万元，而妳却不要依法可得660萬元」、「不要任意出口伤人，一切依法办理，沒有人騙钱，不要造口業」等語（見偵卷一第139頁至第173頁），堪認告訴人前開所證，核非捏虛之詞。
⒋況被告於警詢中自陳：其以前擔任過律師，所以習慣上和禮貌
  上都稱呼其為羅律師，但其告知告訴人現在年紀大已經退休，
  只有特殊情形才幫大家寫狀紙等語（見偵卷一第8-1頁），又
  於審理中供稱：（法官問：告訴人稱你律師時，你有沒有跟他
  說你律師已經被除名的事情？）其跟告訴人說其已經退休了，
  因為這是面子問題等語（見本院109年度審易字第577號卷第10
  6頁），可見被告確有隱瞞先前律師資格遭除名之事實，訛稱
  其為律師，業已退休云云，使不諳法律之告訴人誤以為被告仍
  具有律師資格。綜上，被告以佯稱自己為退休律師之方式施用
  詐術，致告訴人陷於錯誤，而決定委任被告並支付前開款項之
  事實，應堪認定。又被告對上開情事有所認識，仍意欲為之，
  其主觀上有詐欺之犯意甚明。是被告辯稱其以常年法律顧問身
  分受任，沒有自稱律師施詐云云，不足採信。
⒌至證人陳宜湞雖於偵查時證稱：伊沒有聽到被告自稱他是律師等語（見偵卷二第74頁），又於審理中證稱：被告沒有說是羅律師，但被告跟告訴人講什麼，伊沒有聽清楚，因為伊想說被告有幫人辦成功，每個人損失的錢不一樣，伊就讓他們自己去談，當時還有其他人在場，那邊很吵，好像有3、4個人，太久了，伊忘記了等語（見本院卷二第434頁至第435頁）。酌以證人陳宜湞僅居間介紹被告與告訴人認識，從未參與其等關於案件之商談，當時人多吵雜，亦未能清楚聽聞被告與告訴人間詳細之談話內容，上揭證述自難採為有利於被告之認定。
㈢被告收取費用6萬元，而為告訴人代撰完成「民事聲請發支付命
  令狀」2份之事務，自構成意圖營利而辦理訴訟事件：
⒈按現行律師法第127條第1項，即修正前律師法第48條第1項，立
  法意旨明示：無律師資格而執行律師業務者，嚴重破壞司法威
  信且損害司法人員形象，自有加以規範防制之必要，爰增列非
  律師不得執行業務之範圍及罰則規定，期使非律師非法執業現
  象，得以澈底消除，以維司法威信，保障人民權益；所謂訴訟
  事件，係指民事、刑事及行政訴訟事件，而非訟事件則指非訟
  事件法中之民事、商事非訟事件而言。又為使未取得律師資格
  者，依法令辦理非訟事件，避免枉遭處罰，增列「除依法令執
  行業務者外」10字，以資明確。是就前開立法意旨觀之，該條
  項之立法目的既在杜絕未具律師資格者非法執行律師業務之現
  象，以保障人民權益及維護司法威信；則所謂「辦理訴訟事件
  」，自應包括撰寫民事、刑事及行政訴訟相關之書狀及於民事
  、刑事及行政訴訟到庭為訴訟行為而言。至該條所指「除依法
  令執行業務者外」，依前述立法意旨，乃指未具律師資格者所
  得辦理之非訟事件等而言；換言之，未取得律師資格之人，固
  不得為他人辦理前述民事、刑事及行政訴訟，然為他人辦理非
  訟事件，則非法所不許。至前述「非訟事件」則指非訟事件法
  中之民事非訟事件及商事非訟事件而言，其民事非訟事件，包
  括登記事件、法人監督及維護事件、出版、拍賣及證書保存事
  件、信託事件等，而商事非訴訟件則包括公司事件、海商事件
  、票據事件等，此觀之非訟事件法即明。又法院組織法第17條
  之2第1項第1至3款，分別將督促程序事件、強制執行事件、非
  訟事件法及其他法律所定非訟事件，分別羅列於3款明定為司
  法事務官辦理事務，益見民事訴訟法中關於支付命令之督促程
  序及強制執行法所定民事強制執行程序，其性質與非訟事件法
  之民事非訟事件及商事非訟事件有別，均非非訟事件法所定之
  得由未取得律師資格之人辦理之非訟事件（臺灣高等法院106
  年度聲再字第86號裁定、107年度上易字第589號、105年度上
  易字第1938號、103年度上易字第1126號判決意旨參照）。
⒉被告已喪失律師資格，卻於108年3月9日及同年月10日，受告訴人之委託辦理向「美的世界時報有限公司」及「秦庠鈺」追討詐騙款項，並收取6萬元費用，被告受託後製作完成「民事聲請發支付命令狀」2份等情，此為被告所坦認（見偵卷一第8頁，本院卷一第89頁、第174頁），並有前開書狀附卷可稽（見偵卷二第103頁至第109頁）。依照前揭⒈說明，考量被告代撰聲請支付命令書狀，實際上係辦理民事訴訟法關於督促程序中所為，且經法院核發之支付命令，苟債務人提出異議，原支付命令之聲請即轉為起訴，而處於「對立性」、「訟爭性」之訴訟狀態，已構成律師法第127條第1項所定之辦理訴訟事件行為，並不以告訴人於書狀上簽名或提交法院為必要。又被告收取之6萬元，係作為代告訴人辦理上開事件之對價，足見其具有營利之意圖而辦理訴訟事件，至為明確。是被告辯稱所收取之6萬元為顧問費，且代撰聲請支付命令書狀係非訟事件，又未經蓋章及送件，尚為不罰之預備行為云云，應屬無據。
㈣被告另辯稱其受告訴人委任，處理聲請支付命令事務，依民法
  第528條、第531條、第548條及第549條等規定，係依法令之行
  為，可阻卻違法云云（見偵卷二第229頁、第233頁），惟被告
  並無律師資格，不得自稱律師，亦不得本此身分而受任辦理訴
  訟事件，業如前述。至前揭關於委任之民法規定，僅係規範委
  任人及受任人間之權利及義務，並未賦予被告辦理訴訟行為之
  權限，從而，被告並非依法令之行為。其此部分辯解，同非可
  採。
㈤綜上，被告所辯均非可採，本案事證明確，其犯行洵堪認定，
  應予依法論科。
論罪科刑之法律適用：
㈠論罪部分：
⒈按行為後法律有變更者，適用行為時之法律；但行為後之法律
  有利於行為人者，適用最有利於行為人之法律，刑法第2條第1
  項定有明文。該條規定所稱「行為後法律有變更者」，包括犯
  罪構成要件有擴張、減縮，或法定刑度有變更等情形。惟若新
  、舊法之條文內容雖有所修正，然其修正內容與罪刑無關，僅
  為文字、文義之修正、條次之移列，或將原有實務見解及法理
  明文化等無關有利或不利於行為人之情形，則非屬上揭所稱之
  法律有變更，亦不生新舊法比較之問題，而應依一般法律適用
  原則，逕行適用裁判時法（最高法院107年度台上字第4438號
  判決意旨參照）。本案被告行為後，律師法第127條已於109年
  1月15日修正公布，並自公布日施行，惟此次修正，係將原律
  師法第48條第1項規定：「『未取得律師資格』，意圖營利而辦
  理訴訟事件者，除依法令執行業務者外，處1年以下有期徒刑
  ，得併科新臺幣3萬元以上15萬元以下罰金」，移列至同法第1
  27條第1項：「『無律師證書』，意圖營利而辦理訴訟事件者，
  除依法令執行業務者外，處1年以下有期徒刑，得併科新臺幣3
  萬元以上15萬元以下罰金」，並將其中要件原為「未取得律師
  資格」改為「無律師證書」，然此僅屬文字之修正而無關乎要
  件內容之不同，是就此條項之修正，其構成要件及刑度均無變
  更，僅為條項之調整，不生新舊法比較之問題，應逕行適用現
  行即修正後之律師法第127條第1項規定論處。
⒉核被告所為，係犯刑法第339條第1項之詐欺取財罪及律師法第1
  27條第1項之無律師證書意圖營利辦理訴訟事件罪。
⒊被告如事實欄所示先後2次佯以律師身分得辦理訴訟事件而向
  告訴人詐得款項之舉動，係本於單一取財目的接續為之，而其
  以一行為同時觸犯上開2罪名，為想像競合犯，應依刑法第55
  條規定，從一較重之詐欺取財罪處斷。
㈡科刑部分：
  爰以行為人之責任為基礎，審酌被告刻意隱匿律師資格遭除名
  之事實，以退休律師自稱，使告訴人誤認其具有律師資格，而
  給付款項委任其處理訴訟事件，損及告訴人之權益及司法威信
  ，實值非難。並衡以被告犯罪動機、手段、情節、所獲利益，
  暨其否認犯行之態度，大學畢業之智識程度（見本院卷一第16
  3頁），暨被告於審理中自述：於案發時從事地產仲介工作，
  領有1萬多元之社會福利金，無人須其扶養等語之家庭生活狀
  況（見本院卷二第444頁）等一切情狀，量處如主文第1項所示
  之刑，並諭知易科罰金之折算標準。
㈢沒收部分：
⒈按犯罪所得，屬於犯罪行為人者，沒收之；於全部或一部不能
  沒收或不宜執行沒收時，追徵其價額，刑法第38條之1第1項前
  段及第3項分別定有明文。
⒉查告訴人交付之6萬元，屬被告之本案犯罪所得，未經扣案，應
  依前開規定，宣告沒收之，於全部或一部不能沒收或不宜執行
  沒收時，追徵其價額。
據上論斷，應依刑事訴訟法第299條第1項前段，律師法第127條
第1項，刑法第11條前段、第339條第1項、第55條、第41條第1項
前段、第38條之1第1項前段、第3項，刑法施行法第1條之1第1項
，判決如主文。
本案經檢察官樊家妍、牟芮君提起公訴，檢察官李山明到庭執行
職務
中　　華　　民　　國　　110 　年　　11　　月　　25　　日
                  刑事第六庭  審判長法  官  黃傅偉
                                    法  官  李佳靜
                                    法  官  洪翠芬
上正本證明與原本無異。 
如不服本判決應於收受送達後20日內向本院提出上訴書狀，並應
敘述具體理由；其未敘述上訴理由者，應於上訴期間屆滿後20日
內向本院補提理由書（均須按他造當事人之人數附繕本）「切勿
逕送上級法院」。告訴人或被害人如對於本判決不服者，應具備
理由請求檢察官上訴，其上訴期間之計算係以檢察官收受判決正
本之日期為準。 因疫情而遲誤不變期間，得向法院聲請回復原
狀。
                                     書記官  蘇瑩琪 
中　　華　　民　　國　　110 　年　　11　　月　　26　　日
附錄本案論罪科刑法條全文：
律師法第127條
無律師證書，意圖營利而辦理訴訟事件者，除依法令執行業務者
外，處1年以下有期徒刑，得併科新臺幣3萬元以上15萬元以下罰
金。
外國律師違反第115條，外國法事務律師違反第120條第1項規定
者，亦同。

中華民國刑法第339條
（普通詐欺罪）
意圖為自己或第三人不法之所有，以詐術使人將本人或第三人之
物交付者，處5年以下有期徒刑、拘役或科或併科50萬元以下罰
金。
以前項方法得財產上不法之利益或使第三人得之者，亦同。
前二項之未遂犯罰之。